【裁判字號】    92,台上,4786
【裁判日期】    920829
【裁判案由】    殺人
【裁判全文】
最高法院刑事判決                              九十二年度台上字第四七八六號
    上  訴  人  甲○○
    選任辯護人  南雪貞律師
右上訴人因殺人案件，不服台灣高等法院中華民國九十二年五月二十九日第二審更審
判決（九十二年度少連上重更(一)字第一號，起訴案號：台灣基隆地方法院檢察署九十
一年度偵字第二六○八號），提起上訴，本院判決如左：
    主  文
原判決撤銷，發回台灣高等法院。
    理  由
本件原判決認定上訴人甲○○與江美雪係同居男女朋友關係，嗣因上訴人簽賭六合彩
積欠債務，江美雪多次幫忙還債，二人感情漸因金錢問題產生裂痕，頻生爭執，江美
雪並曾遭上訴人毆傷而欲分手，上訴人亦因而懷疑江美雪在外另結新歡，欺騙其感情
，同居期間購買之基隆市○○路八十五巷三十四號六樓之四房屋亦已登記在江美雪名
下，而心生怨懟。江美雪害怕上訴人對其不利，遂搬離二人同居之上開住所四處躲避
。上訴人多次要求江美雪復合並返還原屬於其父親留下遺產之部分，雖經江美雪口頭
同意，但仍不出面書立協議書，乃萌生縱火燒死江美雪而同歸於盡之犯意，於民國九
十一年七月六日下午六時許，攜帶其所有容量二十公升白色塑膠桶至基隆市○○○路
加油站，購買一九點二五公升九五無鉛汽油，藏置於前揭住處，預備伺機找到江美雪
後若再協商不成，即縱火報復。至九十一年七月十日晚上九時三十分許，上訴人經由
電話與江美雪取得聯繫後，得知江美雪正在基隆市○○路八十五巷二十五之四號二樓
其胞弟江順萬住處，並約定翌（十一）日在基隆市第四分局斜對面空中舞台卡拉ＯＫ
找人見證書立協議書，屆時因江美雪仍避不見面，且其家人袒護江美雪，酒後（未至
心神喪失或精神耗弱程度）更堅定其前往縱火與江美雪同歸於盡之決意。於同日下午
四時四十分許，自其上開住處頭戴安全帽、手提前述裝滿汽油之白色塑膠桶，背包內
藏放其所有之柴刀一把，步行至前揭同巷二十五之四號二樓現供江順萬全家使用之住
宅（正巧江美雪已走避），趁江順萬未將大門上鎖之際，擅自推門進入（侵入住宅部
分未據告訴），當時屋內適有江美玲、江朱吟、許美嬌、江麗珠等人在客廳聊天，江
順萬、蔡嵐鳳夫婦於臥室午睡，六歲兒童江○雯（其名詳卷，八十五年五月十七日生
）、五歲林○璇（其名詳卷，八十五年八月四日生）及八歲江○柔（其名詳卷，八十
三年三月十五日生）於二樓閣樓夾層玩耍，江朱吟見狀隨即告知上訴人：江美雪現不
在該處。上訴人雖未見江美雪在場，然仍認江美雪應在屋內，且其明知該處平日為江
順萬夫婦及女兒江○雯、江○柔居住使用，目光可及之客廳內並有江朱吟、江美玲、
許美嬌、江麗珠在場，並預見汽油為極危險之高易燃物，放火於有人居住之公寓式住
宅內，足以使住宅迅速燒燬並延燒他戶，而使停留在住宅內之人因逃避不及受燒灼傷
甚至發生死亡之結果，亦應可預見屋內可能有其他訪客，竟仍執意為之，於大門入口
處客廳神龕前以其所有之柴刀將裝置汽油之白色塑膠桶猛力割破，俟汽油流滿地上，
即以其所有隨身攜帶打火機點燃，因汽油延伸至閣樓樓梯口，大火迅速往閣樓、客廳
方向延燒，使在閣樓夾層內嬉戲之江○雯、林○璇及江○柔因逃避不及，而遭火嚴重
灼傷，江○雯頭部、顏面、頸部、胸腹部、背腰部、四肢前後側二至三度灼傷，面積
約佔體表百分之九十以上，併吸入性灼傷，林○璇頭部、顏面、頸部、胸腹部、肩胛
下方至下背部、左右手前側、左右足部前後側二至三度灼傷，面積約佔體表百分之七
十五，併呼吸道灼傷，江○柔頭部、顏面、頸部、胸腹部、左右手掌、左右足部前後
側二至三度灼傷，面積約佔體表百分之七十五，併呼吸道灼傷，該住宅大門門板內側
烤漆受燒斑剝反白，門板把手鎖栓受燒熔化，客廳東側神龕及大門西側木櫃受燒碳化
龜裂，大門入口神龕前地板磁磚受燒龜裂鼓起，神龕前單人沙發椅椅背受燒碳化，閣
樓東側開放式置物間及西側南北兩間臥室內上半部受高溫燻燒變形碳化，下半部置放
之物品受煙燻，閣樓下之浴室、主臥室、廚房、往閣樓樓梯等處之天花板及沙發、電
視機等物之塑膠製品受高溫變形，幸經社區保全人員發覺協助撲滅火勢並即報警，方
使該住宅未遭火焚燬而未遂（建築物未喪失主要效用），在客廳聊天之江朱吟、江美
玲、許美嬌、江麗珠及在臥室之江順萬、蔡嵐鳳等人則因迅速逃往陽台躲避，江美雪
則因未在場始倖免於難。嗣江○雯、林○璇及江○柔經送醫急救，分別延至當日晚上
九時許、翌日凌晨一時十五分許、翌日上午六時三十分許因呼吸道灼傷合併呼吸衰竭
、全身超過百分之七十五以上灼傷而傷重不治死亡等情。因而撤銷第一審之判決，改
判仍論處上訴人對於兒童犯殺人罪刑，固非無見。
惟查：(一)、有罪之判決書，須將認定之犯罪事實詳記於事實欄，然後於理由內逐一說
明其憑以認定之證據，使事實與理由兩相一致，方為合法。原判決事實記載上訴人「
於大門入口處客廳神龕前以前開其所有之柴刀將裝置汽油之白色塑膠桶猛力割破，俟
汽油流滿地上，即以其所有隨身攜帶打火機點燃，因汽油延伸至閣樓樓梯口，大火迅
速往閣樓、客廳方向延燒」（見原判決第三頁第十二至十五行），即未認上訴人於割
破白色塑膠桶後，有潑灑汽油之動作，而點燃打火機時係汽油流滿地上之際；乃理由
竟說明上訴人係「俟汽油流滿地上並延伸至閣樓樓梯口，再以打火機點燃」、「狠心
以潑灑汽油引燃之方式對付無辜之被害人及現供人使用之住宅」（見原判決第十四頁
第九至十行、第十七頁第五至六行），其事實記載與理由說明已難謂無矛盾。又原判
決認定上訴人「雖多次要求江美雪復合並返還原屬於其父親留下遺產之部分，雖經江
美雪口頭同意，但仍不出面書立協議書，而萌生縱火燒死江美雪而同歸於盡之犯意」
、「並約定翌（十一）日在基隆市第四分局斜對面空中舞台卡拉ＯＫ找人見證書立協
議書，屆時因江美雪仍避不見面，且其家人袒護江美雪，酒後（未至心神喪失或精神
耗弱程度）更堅定其前往縱火與江美雪同歸於盡之決意」（見原判決第二頁第六至八
行、第十四至十六行），亦即上訴人萌生殺害江美雪之犯意及決意，皆因江美雪拒不
簽立協議返還原屬上訴人之父留下遺產之財務糾紛而起，惟理由中竟謂上訴人「因未
能妥適處理男女間之感情，僅基於一時情場失意即痛下殺機」（見原判決第十七頁第
四行），其事實認定與理由論述，亦顯屬不相適合，同有判決理由矛盾之違法。(二)、
有罪判決書，應記載對於被告有利之證據不採納之理由，如漏未記載，即有判決不備
理由之違背法令，刑事訴訟法第三百十條第二款、第三百七十九條第十四款前段規定
甚明。基隆市消防局中山分隊小隊長劉勝平於第一審經訊以：「火燒起來的時候大門
有沒有關上？」時，證稱：「沒有」（見一審卷第六九頁），而基隆市火災原因調查
報告書摘要「三、起火原因研判」欄２記載「檢視大門門板內外側受燒情形，室內側
受燒較室外側嚴重，烤漆受燒斑剝反白，室外側下方絞鏈處烤漆未受燒，門板鎖栓受
燒熔化，顯示火災當時門板為半開啟狀態，火流由室內向室外由下往上延燒」（見偵
查卷第二七頁反面），如果無訛，上訴人縱火後離去時並未將門關上，此與江美玲、
江朱吟分別供述上訴人「就用打火機點火，他就將門帶上」、「放火然後門帶上直接
跑走的」、「用打火機點火後就把門關上」（見偵查卷第八八頁反面、一審卷第八六
頁、原審更(一)卷第四八頁）等情已有未符，則劉勝平上開證述及火災原因調查報告書
前揭記載，就上訴人所辯其「並沒有蓄意要燒死被害人的意思」一節，即屬有利之證
據。原判決未予審酌，復未說明不予採納之理由，自有判決不載理由之可議。上訴意
旨指摘原判決不當，非無理由，應認仍有發回更審之原因。
據上論結，應依刑事訴訟法第三百九十七條、第四百零一條，判決如主文。
中      華      民      國    九十二    年      八      月    二十九    日
                              最高法院刑事第九庭
                                  審判長法官  陳  炳  煌
                                        法官  陳  正  庸
                                        法官  韓  金  秀
                                        法官  吳  信  銘
                                        法官  徐  文  亮
      右正本證明與原本無異
                                              書  記  官
中      華      民      國    九十二    年      九      月      三      日


司法院資訊處製作；財團法人民間司法改革基金會備份。
